【裁判字號】    98,台上,5564
【裁判日期】    980930
【裁判案由】    違反懲治走私條例
【裁判全文】
最高法院刑事判決            九十八年度台上字第五五六四號
上  訴  人  台灣高等法院高雄分院檢察署檢察官
被      告  甲○○
            乙○○
            丙○○
            丁○○
上列上訴人因被告等違反懲治走私條例等罪案件，不服台灣高等
法院高雄分院中華民國九十八年八月四日第二審判決（九十八年
度上訴字第八九九號，起訴案號：台灣高雄地方法院檢察署九十
七年度偵字第七四四一號），提起上訴，本院判決如下：
    主  文
原判決撤銷，發回台灣高等法院高雄分院。
    理  由
本件原判決維持第一審諭知被告甲○○、乙○○、丙○○、丁○
○被訴走私部分無罪之判決，駁回檢察官在第二審之上訴，固非
無見。
惟查：(一)、原判決謂查扣之「花蛤6104公斤」，固經經濟部國際
貿易局（下稱國貿局）民國九十八年四月二十四日貿服字第0987
0099490號（原判決誤載為00000000000號）、九十八年五月十四
日貿服字第09870117980號函文載明：「花蛤」（學名：GOMPHIN
A AEQUILATERA ），體型較大而外殼略呈等邊三角形，通常有三
至四條放射狀色帶，與海瓜子在外觀或體型有明顯差異，市場上
多稱為「花角仔」而不稱「海瓜子」，係核歸CCC0307.91.90.11
-8之「活蛤」項目，目前仍非公告准許進口之大陸地區物品項目
等情。但第一審法院向行政院農業委員會水產試驗所函詢結果，
該所函文略以：海瓜子又稱「國姓蟯」，為台灣地區小型簾蛤類
之通稱，包括小海瓜子蛤（RUDITAPES VARIEGATUS）、淺唎（TA
PESL ITERATUS ）、花蛤（GOMPHINA AEQUILATERA），其中淺唎
分布台灣西海岸及澎湖沿岸石隙砂礫中，而花蛤則分布台灣西南
沿海等情，有該水產試驗所九十八年四月二十二日農水試漁字第
0982201812號函附漁業問答一份在卷足參。參諸上開國貿局、水
產試驗所函文所示之「花蛤」，顯係同一學名（GOMPHIN AAEQUI
LATERA）之物種，僅主管進口物品機關（國貿局）與提供漁業界
諮詢機關（水產試驗所）之分類不同。而依水產試驗所函文，本
件查扣之「花蛤」亦屬於「海瓜子」類，則歸類於准許輸入之物
品。從而，以被告四人僅屬一般漁業者之角色，主觀上是否明知
「花蛤」係屬國貿局所指之管制物品「活蛤」類，尚有存疑之處
，公訴人僅以被告四人坦承遭查扣「花蛤」情形，即遽認被告四
人明知「花蛤」係管制物品「活蛤」類，而有走私之犯罪故意，
自嫌速斷（見原判決五、六頁）。然就上開水產試驗所將「花蛤
」歸屬「海瓜子」類，第一審法院乃再函請國貿局查明何以該局
將之歸類為「活蛤」。嗣經該局函請行政院農業委員會漁業署就
「花蛤」及「海瓜子」歸屬之貨品號列表示意見。該署以九十八
年五月十二日漁北二字第0981235830號函稱：「(一)、經查『海瓜
子』為中文俗名，一般指殼呈卵形而花紋鮮明且較小型之簾蛤科
貝類，其中海關貨品號列已有『活、生鮮或冷藏海瓜子』及『冷
凍海瓜子』之單獨貨品號列，且英文貨名已明列為Ruditapes Ph
ilip pimarum。(二)、『花蛤』（學名：Gomphina aequilatera）
體型較大而外殼略成等邊三角形，且通常具有3－4條放射狀色帶
，其與海瓜子不論外觀或體型皆有明顯差異，一般市場上多稱花
角仔而不稱海瓜子，目前並無單獨貨品號列，建議歸屬於『活蛤
』貨品項目下。惟貨品號列的認定係屬海關權責，為求周延，建
議轉請海關查復。」而該局乃函復第一審法院稱：「本局本年（
九十八年）四月二十四日貿服字第09870099490 號函之內容，係
經洽准財政部關稅總局本年四月二十三日台總局稅字第09810082
97號函之意見，據以函復貴法院，爰旨揭貨品應歸屬之貨品號列
等相關事宜，仍請依據本局前揭函辦理。」有第一審法院九十八
年四月三十日雄院高刑字九十八年度訴字第二０六號第一九九五
０號函稿及國貿局九十八年五月十四日貿服字第09870117980 號
函附卷可稽（見一審卷(二)八六、八七、九０、九一頁）。亦即就
「花蛤」，市場多稱為「花角仔」，而不稱「海瓜子」，係歸屬
「活蛤」項目，為非公告准許進口之大陸地區物品項目，國貿局
與行政院農業委員會漁業署之認定並無不同。該項認定如果無訛
，被告等分別為漁船船長、船員，對「花蛤」市場多稱為「花角
仔」，而不稱「海瓜子」，歸屬「活蛤」項目，為非公告准許進
口之大陸地區物品項目，能否諉為不知，不無研酌餘地。原判決
對上開不利於被告等之證據，是否足採，未見說明，尚屬理由不
備。(二)、原判決謂公訴意旨雖舉證人張志遠（海巡人員）於偵查
中所證上船檢查時，漁船夾板沒有作業痕跡等語（見偵查卷九八
頁），但證人張志遠嗣於第一審接受交互詰問時，則證稱其係「
感覺」沒有作業之跡象，且亦證述其之前未曾查緝過走私海瓜子
案件，亦不知捕獲作業程序、作業期間等語（見一審卷(二)四八、
四九頁），復參以被告甲○○供稱捕獲作業後有經過清洗等語（
見原審卷四一頁），則證人張志遠上開證詞，亦難逕採為不利於
被告四人之認定。然證人張志遠於第一審對被告等之辯護人詰問
時，係證稱：「……我們有上船檢查漁具，漁具都是生銹，不像
有使用過的痕跡，另外我們查航行GPS 儀器，有發現船行至大陸
地區的航跡，另外漁船作業夾板都是乾淨清潔，漁網也是乾淨清
潔，從海底捕撈漁獲，海裡面會有垃圾、石頭或有一些小魚，但
是都沒有，感覺沒有作業的跡象。」（見一審卷(二)四九頁）。證
人張志遠所稱「感覺沒有作業的跡象。」，實際係依當時查獲之
上開情形，而為判斷，並非徒憑「感覺」。原審未審酌該證人證
述之情形，與查獲時攝得之漁船、漁具照片（見偵查卷五０至六
一頁）顯示之情形，是否相符，以判斷該證人證言是否足採，徒
以該證人證言中之「感覺沒有作業的跡象」一句話，及證述之前
未查緝過海瓜子案件，亦不知捕獲作業程序、作業期間等語，遽
認其證詞難採為不利於被告四人之認定，殊嫌速斷。究竟當時查
獲情形，是否確如證人張志遠證述，仍有調查審認之必要。上訴
意旨據此指摘原判決不當為有理由，應認原判決有撤銷發回之原
因。
據上論結，應依刑事訴訟法第三百九十七條、第四百零一條，判
決如主文。
中    華    民    國  九十八  年    九    月   三十   日
                      最高法院刑事第二庭
                          審判長法官  莊  登  照
                                法官  陳  世  淙
                                法官  徐  昌  錦
                                法官  許  錦  印
                                法官  吳  昆  仁
      本件正本證明與原本無異
                                      書  記  官
中    華    民    國  九十八  年    十    月    五    日
                                                      Ｅ


司法院資訊處製作；財團法人民間司法改革基金會備份。
